臺灣板橋地方法院民事判決　九十年度簡上字二一六號
　　上　訴　人　乙○○
　　　　　　　　甲○○
右當事人間請求給付違約賠償金事件，上訴人對於中華民國九十年五月十日本院三重
簡易庭九十年度重簡更字第一號第一審判決提起上訴，本院判決如左：
    主      文
兩造上訴均駁回。
第二審訴訟費用由兩造各自負擔。
    事實及理由
一、上訴人甲○○經合法通知，未於言詞辯論期日到場，核無民事訴訟法第三百八十
    六條所列各款情形，爰依上訴人乙○○之聲請，由其一造辯論而為判決。
二、上訴人乙○○主張：其於民國八十八年七月間，委由上訴人甲○○製造風扇模具
    一組，約定價金為新臺幣（下同）二十七萬五千元，上訴人甲○○應於八十八年
    十二月二十日如期交貨，逾期則以每日按價金百分之零點三計算違約金，上訴人
    乙○○因此前後交付訂金十萬元，上訴人甲○○雖已將模具初部結構製作完成，
    但其品質粗糙，根本無法通過試模，上訴人乙○○請其修繕，上訴人甲○○仍執
    意送往試模，後又因無法繳交試模費用致模具仍留置於壓鑄廠，上訴人甲○○至
    今遲遲無法交貨，使上訴人乙○○受有重大損失，不得已僅能解除契約。為此，
    上訴人乙○○請求被上訴人甲○○返還其所交付之訂金十萬元，並給付延後交模
    日數一百五十一天（即自八十八年十二月二十日起算至八十九年五月二十日止）
    之違約金十二萬四千五百七十五元，且因上訴人甲○○未能交付模具，致其所接
    受利昌電機五金行之風扇合約無法履行，損失利益計二十七萬六千九百二十五元
    ，共計五十萬一千五百元。並聲明：(一)原判決不利於上訴人乙○○部分廢棄。(二)
    前開廢棄部分，上訴人甲○○應再給付上訴人乙○○新臺幣三十七萬一千五百元
    ，及自起訴狀繕本送達翌日起至清償日止按年息百分之五計算之利息。
三、上訴人甲○○未於言詞辯論期日到場，惟據其所提書狀、準備程序所為主張：風
    扇模具雖有瑕疵，但並非不能修補，只因送至乙○○所指定之設置廠試模，乙○
    ○未繳試模費而無法取回修補，故無法交貨，乙○○之所以無法履行與利昌電機
    五金行之合約，是因為乙○○沒有到設置廠將模具取回，並非伊所造成，且乙○
    ○所付之訂金應為八萬元，其餘二萬元是另一組模具之訂金，而兩造雖有違約金
    之約定，但並不是伊違約，而且違約金約定太高等語資為抗辯。並聲明：原判決
    不利於上訴人甲○○部分廢棄。
四、兩造不爭之點：
  　(一)上訴人乙○○於八十八年七月間，委由上訴人甲○○製造風扇模具一組，約定
    　價金為二十七萬五千元，上訴人甲○○應於八十八年十二月二十日如期交貨，
    　逾期則以每日按價金百分之零點三計算違約金，惟上訴人甲○○逾期迄今仍未
    　交貨。
  　(二)上訴人甲○○先後將模具送交四家設置廠試模，其中第一家是上訴人甲○○找
    　的，其餘三家包括訴外人劉清河係上訴人乙○○所介紹者，試模費用由何人支
    　付，因原本認為試模後即交由該設置廠製造，故雙方並未事先約定。
五、兩造爭執要旨：
    本件所應審究者，首為上訴人甲○○是否應負給付遲延責任？倘上訴人甲○○應
    負給付遲延責任，則上訴人乙○○得否主張因解除契約，而請求上訴人甲○○返
    還所交付之訂金及給付違約金、損害賠償？其請求返還訂金之金額為何？其請求
    請求給付違約金之金額為何？又其得否請求因上訴人甲○○給付遲延而受有所失
    利益之損害賠償？
　　(一)上訴人甲○○是否應負給付遲延責任乙節。
    　1.按給付有確定期限者，債務人自期限屆期時起，負遲延責任，而債務人遲延
      　者，債權人得請求其賠償因遲延而生之損害，民法第二百二十九條第一項、
      　第二百三十一條第一項定有明文；又按給付有確定期限者，債務人自期限屆
      　期時起當然負遲延責任，其因不可歸責於債務人之事由致未為給付者，債務
      　人雖不負遲延責任，但不可歸責於債務人之事由，應由債務人負舉證之責，
      　最高法院二十一年度上字第一九五六判例可資參照。
    　2.本件系爭契約以八十八年十二月二十日為履行期限，性質上為一有確期限之
      　契約，上訴人乙○○迄未依債之本旨提出給付，已如前述，上訴人乙○○主
      　張上訴人甲○○就本件給付遲延結果確具可歸責事由之事實，上訴人甲○○
　　　　雖抗辯稱：模具雖有瑕疵，但並非不能修補，只因送至乙○○所提定之設置
　　　　廠試模，因未繳交試模費而無法取回如期交貨云云。惟證人即設置廠負責人
　　　　劉清河於原審證稱：「甲○○送一組做風扇模具到我的設置廠測試，該組模
　　　　具在構造上很明顯不能達到效用，所以我告訴他沒有必要試，但他堅持要試
　　　　，我跟他說試要費用，一次五千元，他試了好幾次，一共二萬元，他還沒繳
　　　　費。」等語（見原審八十九年度重簡字五七九號案卷八十九年六月二十三日
　　　　言詞辯論筆錄）。是縱認上開設置廠由上訴人乙○○所指定並介紹，惟上訴
　　　　人甲○○所製作之模具已有重大瑕疵，惟其不顧訴外人劉清河建議放棄試模
　　　　，仍堅持其約定試模，該試模費用應係基於上訴人甲○○與訴外人劉清河間
　　　　契約所生之債務，自應由上訴人甲○○支付，故應由上訴人甲○○向訴外人
　　　　劉清河取回模具，從而上訴人甲○○辯稱因劉清河未繳試模費，以致遭設置
　　　　廠留置模具，劉清河又遲未至設置廠將模具取回，以致無法如期交貨云云，
　　　　洵不足採。上訴人甲○○復未能舉證證明其有不可歸於己之事由，致未能給
　　　　付，則上訴人乙○○主張上訴人劉清何就本件給付遲延結果確具有可歸責之
　　　　事由，自堪信為真實。
  　(二)上訴人乙○○得否主張因解除契約而請求上訴人乙○○返還所交付之訂金及給
  　　付違約金損害賠償乙節。
    　1.按給付有確定期限者，債務人自期限屆滿時起，負遲延責任；而債務人遲延
      　者，債權人得請求其賠償因遲延而生之損害；契約當事人之一方遲延給付者
      　，他方當事人得定相當期限，催告其履行，如於期限內不履行時，得解除其
      　契約；又契約解除時，當事人雙方回復原狀之義務；另解除權之行使，不妨
      　礙損害賠償之請求，民法第二百二十九條第一項、第二百三十一條第一項、
      　第二百五十四條、第二百五十九條、第二百六十條分別定有明文。
   　 2.本件上訴人甲○○應負給付遲延責任，已如前述，上訴人乙○○並於原審九
      　十年三月二十日當庭交付存證信函一紙催告上訴人甲○○履行契約，復於原
      　審九十年四月二十六日言詞辯論時當庭向上訴人甲○○為解除契約之意思表
      　示，是以上訴人乙○○自得依前揭規定請求上訴人甲○○返還所交付之訂金
　      及給付違約金、損害賠償。
  　(三)上訴人乙○○請求上訴人甲○○返還訂金之金額為何乙節。
　　　1.按契約解除時，受領之給付為金錢者，應附加自受領時之利息償還之，民法
　　　　第二百五十九條第二款定有明文。
    　2.上訴人乙○○請求上訴人甲○○返還訂金十萬元，惟其係主張：伊因系爭契
      　約所交付之訂金為八萬元，但伊有向甲○○訂作另一組模具，訂金為二萬元
      　，後來此筆訂單取消，甲○○之太太向伊表示願將此筆訂金二萬元併作前筆
      　模具訂單之訂金，故共為十萬元等語。上訴人甲○○否認之，辯稱：另一組
　　    模具乙○○無權解除，且伊已開始動工，乙○○所主張後筆訂單取消，轉為
      　前筆訂金之事，伊一概不知情等語。則上訴人乙○○就其主張訂金數額由八
　      萬元增加為十萬元之情，既無法舉證以實其說，自難認上訴人乙○○之主張
      　為實在，故上訴人乙○○請求上訴人甲○○返還不爭執部分之訂金八萬元為
      　有理由，應予准許，逾此部分之請求因無法證明，難以採認，應予駁回。
  　(四)上訴人乙○○請求上訴人甲○○給付違約金之金額為何？
    　1.按當事人得約定債務人於債務不履行時，應支付違約金；違約金，除當事人
      　另有訂定外，視為因不履行而生損害之賠償總額；約定之違約金額過高者，
      　法院得減至相當之數額，民法第二百五十條第一項、第二項前段、第二百五
      　十二條而所謂約定之違約金過高者，法院得減至相當之數額，其是否相當，
      　即須依一般客觀事實，社會經濟狀況及當事人所受損害情形，以為斟酌之標
      　準，最高法院四十九年臺上字第八０七號判例著有明文。又按民法第二百五
      　十條就違約金之性質，區分為損害賠償預定性質之違約金，及懲罰性違約金
      　，前者乃將債務不履行債務人應賠償之數額予以約定，亦即一旦有債務不履
      　行情事發生，債務人即不待舉證證明其所受損害係因債務不履行所致及損害
      　額之多寡，均得按約定違約金請求債務人支付，此種違約金於債權人無損害
      　時，不能請求。後者之違約金係以強制債務之履行為目的，確保債權效力所
      　定之強制罰，故如債務人未依債之關係所定之債務履行時，債權人無論損害
      　有無，皆得請求，且如有損害時，除懲罰性違約金，更得請求其他損害賠償
      　，最高法院八十三年度臺上字第二八七九號判決亦有明文。
    　2.經查，本件兩造於契約中雖約定遲延給付之違約金，然僅記載「延後交模一
     　 天罰百分之零點三」，觀其違約金之約定有「罰」字，堪認兩造所約定之違
      　約金性質，應係懲罰性違約金，並非賠償額預定性違約金。而原告所請求之
      　違約金，係日以貨物總價百分之零點三計算，每日為八百二十五元（
      　275,000 X0.3/ 100＝825），自遲延日八十八年十二月二十日起至八十九年
      　五月二十日止，共計十二萬四千五百七十五元（275,000〔貨物總價〕x0.3
        /100X151〔天〕＝124,575〔元〕），然斟酌貨物之總價為二十七萬五千元，
        且本件違約金之性質僅係懲罰性，上訴人乙○○尚得另外請求債務不履行之
        損害賠償之客觀事實，及社會經濟景氣低迷等情形，本院認原審依職權酌減
        上訴人乙○○請求之違約金數額至五萬元為適當，逾此部分之請求，洵屬無
        據，應予駁回。
  　(五)上訴人乙○○請求因上訴人甲○○給付遲延而受有所失利益之損害賠償乙節。
　　　1.按遲延之債務，債權人證明有其他損害者，並得請求賠償，民法第二百三十
　　　　三條第三項定有明文。
　　　2.上訴人乙○○主張其因接受「利昌電機五金行」即蘇國志五百五十個風扇之
　　　　訂單，計有零組件費用三百七十九元、僱用六名員工薪資十二萬六千三百元
　　　　、每單位產品成本三百九十六點五元、每單位產品利潤五百零三點五元，此
　　　　訂單之利益經核算共計為二十七萬六千九百二十五元等語，並提出利昌電機
　　　　五金行訂單影本一紙、保險費明細表一紙、薪資計算表一紙為證，並聲請傳
　　　　喚證人蘇國志到庭證稱屬實。惟觀諸利昌電機五金行訂單影本所載「已付易
　　　　裕實業股份有限公司訂金五十萬元」等語，僅能證明利昌電機五金行與訴外
　　　　人易裕實業股份有限公司間有契約存在，尚不能證明利昌電機五金行與上訴
　　　　人乙○○間有何契約關係存在。且上訴人乙○○所提出之薪資計算表一紙，
　　　　僅係其自行估算之記載，另保險費明細表亦未有任何上訴人乙○○僱用員工
　　　　之記載，況上訴人乙○○亦自承：「我所僱用之工人是我原本就僱用的，並
　　　　不是為了要做風扇才僱用的：：：」等語（見本院九十一年一月十日準備程
　　　　序筆錄），尚不能證明上訴人乙○○為向上訴人甲○○訂購模具而因此僱用
　　　　員工。從而，上訴人乙○○請求所失利益之損害賠償二十七萬六千九百二十
　　　　五元部分，洵屬無據，應予駁回。
六、綜上所述，上訴人乙○○請求上訴人甲○○返還訂金八萬元及給付違約金五萬元
    ，合計十三萬元，為有理由，應予准許。原審就上開應准許部分，為上訴人甲○
    ○敗訴之判決，另就超逾上開應准許部分，為上訴人乙○○敗訴之判決，均核無
    違誤，上訴人乙○○、甲○○上訴意旨，仍執陳詞，指摘原判決不當，求予廢棄
    ，均無理由，應予駁回。
七、本件事證已臻明確，兩造其餘攻擊、防禦方法及所舉證據，核與判決結果無涉，
    無庸一一論述，附此敘明。
八、據上論結，本件兩造上訴均為無理由，依民事訴訟法第三百八十五條第一項、第
    四百三十六條之一第三項、第四百四十九條第一項、第七十八條，判決如主文。
中　　　華　　　民　　　國　　九十一　　年　　　四　　　月　　　十七　　日
                                臺灣板橋地方法院民事第三庭
~B審判長法　官　黃麟倫
~B　　　法　官　潘翠雪
~B　　　法　官　侯志融
右正本證明與原本無異。
本判決不得上訴。
中　　　華　　　民　　　國　　九十一　　年　　　四　　　月　　　十七　　日
~B　法院書記官　劉昌明
